【裁判字號】    97,重訴,53
【裁判日期】    980525
【裁判案由】    損害賠償
【裁判全文】
臺灣宜蘭地方法院民事判決              97年度重訴字第53號
原      告  乙○○
訴訟代理人  丁○○
被      告  甲○○
訴訟代理人  丙○○
            戊○○
上列當事人間請求侵權行為損害賠償事件，原告提起附帶民事訴
訟，經本院刑事庭裁定移送前來（97年度交附民字第12號），本
院於民國98年5月5日言詞辯論終結，判決如下：
    主  文
被告應給付原告新台幣壹拾參萬肆仟柒佰零伍元，及自民國九十
七年三月十二日起至清償日止，按週年利率百分之五計算之利息
。
原告其餘之訴駁回。
訴訟費用由被告負擔三分之一，餘由原告負擔。
本判決第一項得假執行；但被告如以新台幣壹拾參萬肆仟柒佰零
伍元為原告供擔保，得免為假執行。
原告其餘假執行之聲請駁回。
    事  實  及  理  由
甲、程序方面：
    按訴狀送達後，原告不得將原訴變更或追加他訴。但擴張或
    減縮應受判決事項之聲明者，不在此限。民事訴訟法第255
    條第1項第3款定有明文。本件原告起訴時，原係請求被告應
    給付其新台幣（下同）10,186,784元及其法定遲延利息，其
    後則就本金部分減縮為1,451,082元，經核與前揭法條規定
    相符，應予准許，先予敘明。
乙、實體方面：
一、原告起訴意旨：
(一)、被告於民國96年4月16日下午3時許，駕駛車牌號碼440-LM號
    營業小客車（即計程車）沿宜蘭縣宜蘭市○○路由北往南方
    向行駛，於同日下午3時25分許，行經宜蘭市○○路與舊城
    北路設有閃光號誌之交岔路口時，其所行駛之力新路上之號
    誌燈為閃光紅燈，屬於支線道，本應注意閃光紅燈表示「停
    車再開」，車輛應減速接近，先停止於交岔路口前，讓幹道
    車優先通行後認為安全時，方得續行，而依當時天候陰、日
    間自然光線、柏油路面、路面乾燥、無缺陷、無障礙物、視
    距良好等狀況，並無不能注意之情事，詎其竟疏未注意減速
    並停止於交岔路口前讓幹道車先行，即冒然駛入上開交岔路
    口，適原告騎乘車牌號碼RAK—369號機車沿舊城北路由東往
    西方向行駛，於行經前揭交岔路口時，於其所行駛之舊城北
    路上之號誌燈為閃光黃燈之情形下，亦疏未減速慢行、小心
    通過，即貿然駛入該交岔路口內，以致二車煞避不及，甲○
    ○所駕車牌號碼440-LM號營業小客車車頭撞擊乙○○所騎車
    牌號碼RAK- 369號輕機車右側車身，導致乙○○人車倒地，
    並因而受有頸椎創傷性椎間盤突出、左邊第六頸椎板骨折及
    臉部擦傷等傷害。
(二)、按因故意或過失，不法侵害他人之權利者，負損害賠償責任
    。不法侵害他人之身體健康者，對於被害人因此喪失或減少
    勞動能力或增加生活上之需要時，應負損害賠償責任。不法
    侵害他人之身體、健康、名譽、自由、信用、隱私、貞操、
    或不法侵害其他人格法益而情節重大者，被害人雖非財產上
    之損害，亦得請求賠償相當之金額。不法毀損他人之物者，
    被害人得請求賠償其物因毀損所減少之價額，民法第184條
    第1項前段、第193條第1項、第195條、第196條分別訂有明
    文。原告因上開事故計支出醫療門診、住院治療、醫療用品
    、藥物等相關費用計67,631元，另因此增加之必要支出計有
    專人看護、交通費用、頭髮清潔費、營養費等計106,160元
    ，又原告受傷前自營宜蘭市○○路144號之金谷茶行，月所
    得以投保薪資計算為31,800元，則財物損失計有機車毀損、
    歇業（租賃）損失及收入（薪資）損失共809,600元。又案
    發迄今原告一雙兒女不時往返醫院及自身服務單位，因頻繁
    告假、身心狀況欠佳，造成公司上司、同事之不諒解與蜚語
    、排擠，造成原告與家庭身心俱疲，而被告於期間探視、電
    話關心次數屈指可數，亦未曾有過任何慰問補給及未曾主動
    提及和解或賠償事宜，故合理請求500,000元之精神慰撫金
    。上開金額扣除訴外人華山產物保險股份有限公司（下稱華
    山公司）已核給之費用32,309元後，被告尚應給付原告1,45
    1,082元
(三)、爰為訴之聲明：1.被告應給付原告1,45 1,082元，及自97年
    3月12日起至清償日止按週年利率5%計算之利息；2.願供擔
    保，請准宣告假執行。
二、被告答辯意旨：
(一)、對系爭車禍之事實並不爭執，惟系爭車禍之發生，兩造間與
    有過失，其過失責任比例應各負5成之肇事比例。
(二)、原告之請求金額過高，不符損害填補原則：
１、關於醫療費用部分，原告已於先前持醫療單據向被告之保險
    公司即華山公司，依強制汽車責任保險法請求給付，華山公
    司已給付原告32,309元，原告竟再向被告要求醫療費用計17
    ,650 元，此部分並無單據為憑，自有未合。
２、看護費用部分，應為上開32,309元所包含，如被告提出單據
    證明，則不爭執。
３、關於交通費、頭髮清潔、營養費部分：交通費如原告有實際
    支出，應提出單據，頭髮清潔費應屬日常清潔所需，除非醫
    師有開具證明，否則不應請求，營養費部分也是需要醫師的
    診斷證明書為證。
４、機車毀損部分，沒有意見，但應予折舊。
５、歇業損失部分，未具原告提出證明，實不應准許。
６、薪資損失部分，原告本身係金谷茶行負責人，應提出扣繳憑
    單或薪資所得，及原告主張11個月無法工作之證明。
７、另精神損失500,000元部分，則屬過高，應予酌減。
(三)、爰為答辯聲明：1.請求駁回原告之訴；2.如受不利益之判決
    ，願供擔保請准免為假執行。
三、本件兩造不爭執之事實，為被告於96年4月16日下午3時許，
    駕駛車牌號碼440─LM號營業小客車沿宜蘭縣宜蘭市○○路
    由北往南方向行駛，於同日下午3時25分許，行經宜蘭市○
    ○路與舊城北路設有閃光號誌之交岔路口時，其所行駛之力
    新路上之號誌燈為閃光紅燈，屬於支線道，甲○○本應注意
    閃光紅燈表示「停車再開」，車輛應減速接近，先停止於交
    岔路口前，讓幹道車優先通行後認為安全時，方得續行，而
    依當時天候陰、日間自然光線、柏油路面、路面乾燥、無缺
    陷、無障礙物、視距良好等狀況，並無不能注意之情事，詎
    其竟疏未注意減速並停止於交岔路口前讓幹道車先行，即冒
    然駛入上開交岔路口，適乙○○騎駛車牌號碼RAK—369 號
    機車沿舊城北路由東往西方向行駛，於行經前揭交岔路口時
    ，於其所行駛之舊城北路上之號誌燈為閃光黃燈之情形下，
    亦疏未減速慢行、小心通過，即貿然駛入該交岔路口內，以
    致二車煞避不及，甲○○所駕車牌號碼440─LM號營業小客
    車車頭撞擊乙○○所騎車牌號碼RAK—369號輕機車右側車身
    ，導致乙○○人車倒地，並因而受有頸椎創傷性椎間盤突出
    、左邊第六頸椎板骨折及臉部擦傷等傷害。上開事實復有道
    路交通事故現場圖、行政院衛生署宜蘭醫院驗傷診斷書（下
    稱宜蘭醫院）、財團法人羅許基金會羅東博愛醫院（下稱羅
    東博愛醫院）驗傷診斷書各1份為證，是前開事實，足認為
    真實。
四、本件之爭點，經本院整理及兩造同意，確定為：1.原告就系
    爭車禍發生所受損害為何？各項損害金額是否有理由？2.原
    告就系爭車禍之發生，是否與有過失？本院之判斷如下：
(一)、按因故意或過失，不法侵害他人之權利者，負損害賠償責任
    。不法侵害他人之身體健康者，對於被害人因此喪失或減少
    勞動能力或增加生活上之需要時，應負損害賠償責任。不法
    侵害他人之身體、健康、名譽、自由、信用、隱私、貞操、
    或不法侵害其他人格法益而情節重大者，被害人雖非財產上
    之損害，亦得請求賠償相當之金額。不法毀損他人之物者，
    被害人得請求賠償其物因毀損所減少之價額，民法第184條
    第1項前段、第193條第1項、第195條、第196條分別訂有明
    文。則原告因系爭車禍受有頸椎創傷性椎間盤突出、左邊第
    六頸椎板骨折及臉部擦傷等傷害，因該傷害所支出者包括醫
    療費用、增加生活上需要之支出、減損勞動能力及精神損害
    等，應堪認定。茲就各項損害金額准駁，分述如下：
１、醫療相關費用（門診、住院、醫療用品、藥物）部分合計67
    ,631元：被告爭執原告應提出單據以資證明，且先前給付32
    ,309 元應予扣除。查，原告主張之賠償明細表就診療費用
    合計18,331元，惟依其所提出之醫療就診單據包括宜蘭醫院
    、羅東博愛醫院、員山榮民醫院、南大中醫聯合診所、財團
    法人佛教普門醫院、國立陽明大學附設醫院（下稱陽明醫院
    ）等之醫療費用收據合計應為13,532元（見附民卷第7頁至
    第33頁、第84頁至第96頁）；另醫療用品、用藥部分原告請
    求49,300元，然其所提出宜信醫療器材行、佳護醫療器材有
    限公司、南大中醫聯合診所、祥德蔘藥行、振芳藥局等單據
    合計為45,550元（附民卷第14、15頁、第51至55頁、第56至
    58頁、第61至63頁），然自97年5月起之就診醫療費用收據
    及97年1月起之醫療用品、用藥單據則付之闕如；是以，原
    告此部分之請求於有單據之59,082（13,532＋45,550)元部
    分，為有理由，復為被告所不爭執，應予准許。逾此部分，
    則無理由，應予駁回。至被告抗辯尚應扣除已由保險人華山
    公司給付之32,309元強制汽車責任險給付，本判決將自損害
    賠償總額中扣除之。
２、專人看護48,600元部分：被告則稱看護費部分應已包含於前
    開給付32,309元，如原告另有單據，則可以請求。而本件原
    告住院期間請專人看護，支出10,800元（每日1,800元），
    有收據1紙（附民卷第55頁）計10,800元。另依陽明醫院98
    年2月20日診字第0980002826號診斷證明書，醫囑為「病患
    因上述疾病，於民國96年4月16日經急診入院治療，於96年4
    月23日辦理出院。頸部需頸圈固定。出院後需專人照顧二至
    三周。」，故原告於出院後，約三周內尚有專人看護之必要
    ，而以三周即21日計，每日以宜蘭地區醫院通常全日看護費
    用1,800元計，應為37,80 0元。是原告主張須專人看護所支
    出之費用應為48,600元。故原告此部分之主張，核屬有理由
    ，應予准許。
３、交通費用計8,660元部分，業具原告提出計程車費用收據31
    紙（附民卷第34至50頁），而被告對原告有單據之實際支出
    並不爭執，則交通費用之請求於原告有單據之部分，為有理
    由，應予准許。
４、頭髮清潔費用計18,900元：惟被告爭執頭髮清潔應為原告可
    以自理，除非有醫師開立之診斷證明，否則應非必要之費用
    。查，依陽明醫院98年2月20日診字第0980002826號診斷證
    明書，醫囑為「病患因上述疾病，於民國96年4月16日經急
    診入院治療，於96年4月23日辦理出院。頸部需頸圈固定。
    出院後需專人照顧二至三周。」，該醫囑既說明出院後需專
    人照顧二至三周，則於原告出院三周內，自有由專業人員為
    其清潔頭髮之必要；然於出院三周後，其日常生活起居事項
    ，縱令不便，亦應已足自理，換言之，自96年5月中旬以後
    ，原告應可自行處理頭髮清潔工作。查依原告提出為被告所
    不否認為真正之詩藝國際美髮美容之收據1紙（附民卷第56
    頁）所示，原告於96年5月中旬以前支出該費用計3次，每次
    150元，故原告主張頭髮清潔費用於450元範圍內為有理由，
    應予准許。逾此部分，核非必要，應予駁回。
５、營養費部分計30,000元：經原告提出發票1紙為證（附民卷
    第59頁），被告爭執營養費之支出必須要有醫生的診斷證明
    書。而據陽明醫院前揭診斷證明書及97年11月10日診字第09
    700016916號診斷證明書之醫囑記載略為病患於96年4月16日
    經急診入院治療，於96年4月23日辦理出院，目前無法久坐
    站，時有左手臂神經酸麻感，宜持續復健治療，頸部需頸圈
    固定，出院後需專人照顧二至三周等，故就醫矚部分並無囑
    咐病患應補充何等醫療藥品或營養食品，再者，原告所主張
    之營養費用細目為「金牌膠原蛋白」，亦非營養補給所必要
    ，是以原告此項主張，洵屬無據，不應准許。
６、機車毀損計26,600元部分：此據原告提出大德機車行估價單
    1紙為證，被告對該估價單並無爭執，惟認應與扣除折舊金
    額。查，原告於本院開庭時陳述：「機車因為毀損嚴重已經
    報廢，出廠年份為1996年2月。」，此亦有機車車輛異動登
    記書（附民卷第66、67頁）為證，按行政院財政部所頒固定
    資產耐用年數表及固定資產折舊率規定，機器腳踏車之耐用
    年數為3年，採用定率遞減法者，其每年折舊率為536/1000
    ，而該機車自出廠時起至系爭車禍發生時止已逾11年，依上
    開規定計算，該機車已無殘值可言，故原告之請求為無理由
    ，應予駁回。
７、歇業損失部分計67,500元：此有原告提出房屋租賃契約書1
    份（本院卷第58至62頁），以每月房租15,000元計算，共計
    4.5個月，被告則辯以原告未提出歇業時間證明之依據。查
    ，依前揭診字第0980002826號診斷證明書之醫囑記載：「病
    患因上述疾病，於民國96年4月16日經急診入院治療，於96
    年4月23日辦理出院。頸部需頸圈固定。出院後需專人照顧
    二至三周。」，則可認定原告自96年4月16日起至96年4月23
    日後之3周內，期間共1個月應可認無法從事任何工作，則自
    96年4月16日起至96年5月中旬之1個月期間，其主張受有歇
    業損失，應有理由；逾上開期間之主張，則無所據。故原告
    就歇業損失部分於15,000元範圍內之請求為有理由，應予准
    許。逾此部分，尚無所據，應予駁回。
８、薪資損失計715,500元部分：被告抗辯原告應提出扣繳憑單
    或薪資所得為證，及喪失勞動能力期間之證明為何？此據原
    告提出宜蘭縣園藝花卉業職業工會會員證、97年度健保、勞
    保、經常費繳納明細表，投保金額以月薪31,800元計算，並
    以22.5個月喪失勞動能力計算之。經查，原告雖未提出扣繳
    憑單或薪資所得以資佐證，惟其提出上開會員證及繳納明細
    表亦足為憑，另原告喪失勞動能力之期間為何，據本院函詢
    陽明醫院原告減損勞動能力之程度為何，經該院以97年12月
    17日97陽明大附醫歷字第0970006652號函，回覆說明：「病
    人於96-04-16下午3時50分送至本院急診，…，於97年11 月
    10日門診中，病人仍主訴無法久站（頸部會疼痛），脖子無
    法轉動到90度（只有60度），也無法往前彎曲。不過大致而
    言，病人的肌力應是正常，但是外傷的後遺症，讓病人的頸
    椎較易疼痛，無法久站或彎曲、或做粗重的事。唯疼痛是病
    人主觀的描述，醫學上並無可以客觀測量疼痛的方法。醫師
    的論述也只是建立在信任病人的基礎上，配合客觀影像發現
    所做的陳述。」，是參酌陽明醫院此項函覆，應認原告並未
    有勞動能力減損無法回復之情形。且原告自陳係自營金谷茶
    行，依一般常情而言並非為粗重或須大量使用勞力之工作，
    亦不須久站。故本院認原告主張其受有勞動能力減損之損害
    ，並非可採。然原告因系爭車禍受傷，應有1個月期間不能
    工作，已認定如前述。故本院認原告主張之薪資損失，應以
    其勞保投保金額月薪31,800元計算，1個月之薪資。是原告
    此部分請求在31,800元內為有理由，應予准許。逾此部分，
    則無所據，應予駁回。
９、精神慰撫金：原告主張家中經濟原僅尚可度日，然因系爭車
    禍，增加生活費用及造成經濟來源不穩定，亦因子女必須負
    責照顧，更增加生活之壓力，則原告主張精神上受有痛苦，
    是其請求被告應給付非財產上損害，核屬有據。按精神慰撫
    金之多寡，應由法院依兩造之身份、地位、經濟能力等一切
    情狀量酌之。查本件原告為43年出生、女性，有園藝花卉專
    長、自營茶行、收入不豐，家庭經濟狀況勉持；被告為38年
    生、男性，職業為計程車司機，收入並非穩定。是本院審酌
    兩造之身分、地位、經濟狀況、傷害事件發生之過程，認原
    告請求慰撫金500,000元實屬過高，應予核減為75,000元為
    適當。
10、綜上，原告因系爭車禍，所受之損害，應為238,592元（醫
    療相關費用59,082元+看護費用48,600元+交通費用8,660元
    ＋頭髮清潔450元＋歇業損失15,000＋薪資損失31,800元＋
    精神慰撫金75,000元=238,592元）
(二)、次查，本件車禍事故之發生，依臺灣省基宜區車輛行車事故
    鑑定委員會96年12月19日基宜鑑字第0965002856號鑑定意見
    書記載，其鑑定意見為：「甲○○駕駛營小客車，行經閃光
    紅燈號誌岔路口，知道車未停讓左側幹道車先行，為肇事主
    因。」、「乙○○駕駛輕機車，行經閃光黃燈號誌岔路口，
    未減速慢行，小心通過，為肇事次因。」，則本院參酌兩造
    發生系爭車禍之情狀及前開鑑定報告，認原、被告之肇事責
    任比例應為30：70，則被告應就原告所受損害賠付之金額為
    167,014元（238,592×70%，元以下四捨五入）。
五、末按，強制汽車責任保險法第32條規定：「保險人依本法規
    定所為之保險給付，視為被保險人損害賠償金額之一部分；
    被保險人受賠償請求時，得扣除之。」。本件於系爭車禍發
    生後，原告已領取強制汽車保險賠償32,309元，此為兩造所
    不爭執，則依前開法條規定，自應由原告請求之金額扣除之
    ，則於扣除後，被告尚應給付原告134,705元。
六、綜上所述，原告依侵權行為之法律關係，請求被告應給付其
    134,705元，及自起訴狀繕本送達被告之翌日即97年3月12日
    起至清償日止，按法定利率即週年利率5%計算之利息，為有
    理由，應予准許。逾此部分之請求，為無理由，應予駁回。
七、假執行之宣告：原告陳明願供擔保，聲請宣告假執行，惟本
    件判命被告應給付原告之金額未逾50萬元，依民事訴訟法第
    389條第1項第5款規定，應依職權宣告假執行，原告此部分
    聲請核無必要；被告就其敗訴部分聲明願供擔保免為假執行
    ，則於法無不核，爰酌定相當金額准許之。至原告敗訴部分
    ，其訴既駁回，假執行之聲請則失所依附，應併駁回之。
八、本件事證已臻明確，兩造所為其餘攻擊防禦方法及舉證，經
    審酌後認均與結論不生影響，爰不一一論列，附此敘明。
九、訴訟費用負擔之依據：民事訴訟法第79條。
中    華    民    國    98    年    5     月    25    日
                  臺灣宜蘭地方法院民事庭
                      法  官  張軒豪
正本與原本無異。
如不服本判決應於判決送達後20日內提出上訴狀（須附繕本）。
中    華    民    國    98    年    5     月    26    日
                      書記官  謝佩欣


司法院資訊處製作；財團法人民間司法改革基金會備份。
